臺灣高等法院刑事判決　　　　　　　　96年度上訴字第3582號
上　訴　人
即 自 訴人　寅○○○○○律師事務所
兼 代 表人　子○○
被　　　告　己○○
被　　　告　庚○○
其餘被告如附件一所載
上列上訴人因被告組織犯罪防制條例等案件，不服臺灣士林地方
法院95年度自字第36號，中華民國96年3月22日第一審判決，提
起上訴，本院判決如下：
    主  文
上訴駁回。
    理  由
一、自訴人於原審之自訴意旨，如附件二所載。
二、關於自訴人寅○○○○○律師事務所部分：
（一）按犯罪之被害人得提起自訴。又不得提起自訴而提起者，
      應諭知不受理之判決，且得不經言詞辯論為之，刑事訴訟
      法第319條第1項、第334條、第343條、第307條分別定有
      明文。而所謂得提起自訴之被害人，須有行為能力者，始
      得提起。非法人之團體無所謂行為能力，則該團體縱設有
      董事等代表或管理之人，亦不得由其提起自訴（最高法院
      27年度上字第1191號判例參照）。
（二）經查，本件自訴人寅○○○○○律師事務所並非法人，而
      屬非法人團體，揆諸前揭判例意旨，其並無行為能力，自
      不得提起自訴。又非法人團體在民事及行政訴訟上固認有
      當事人能力，惟此乃法律所特別賦與，在刑事訴訟法上並
      無相關規定，自不能比附援引，況當事人能力與行為能力
      ，究有差別，自不能以非法人團體在民事及行政訴訟上有
      當事人能力，即謂在刑事訴訟上有行為能力而得提起自訴
      。是自訴人寅○○○○○律師事務所提起本件自訴，於法
      即屬不合。
三、關於自訴人子○○部分：
（一）被告己○○、庚○○（自訴人子○○自訴被告己○○、庚
      ○○違反著作權法部分除外，詳如後述（二））、丑○○
      、癸○○、壬○○、丙○○、甲○○、乙○、丁○○、戊
      ○○、辛○○部分：
   1. 按同一案件，由繫屬在先之法院審判，繫屬在後者，應為
      不受理之判決，刑事訴訟法第8條、第303條第7款定有明
      文，依第343條規定，並為自訴案件所準用。
   2. 查自訴人子○○於93年10月19日、95年7月14日，就同一
      案件，已具狀向台北地方法院提起自訴，有各該書狀影本
      在卷可參，該案尚未確定，亦有台北地方法院96年1月24
      日覆原審函在卷可稽，而本案係自訴人子○○於95年8月
      14 日具狀，同年月17日繫屬原審，兩案相較，顯以台北
      地方法院前開案件繫屬為先，揆諸上開說明，此部份自訴
      ，既繫屬在後，自應諭知不受理判決。另自訴狀固載有違
      反著作權乙節，惟自訴人子○○稱：所載共犯幫部分（按
      指被告己○○、庚○○以外之被告），主要是洩密與偽造
      文書等語（原審卷第266頁），足認自訴狀所載違反著作
      權部分，僅指被告己○○與庚○○，而不及於其他被告，
      併予敘明。
（二）如附件一所示被告（前述三、（一）所示被告除外），暨
      自訴人子○○指被告己○○與庚○○違反著作權法部分：
   1. 按提起自訴，應於自訴狀內記載被告之姓名、性別、年齡
      、籍貫、職業、住所或居所或其他足資辨別之特徵，且所
      載犯罪事實，應記載構成犯罪之具體事實及其犯罪之日、
      時、處所、方法，刑事訴訟法第320條第2項第1、2款、第
      3項定有明文，此乃法定必備之程式。又起訴之程序違背
      規定者，應諭知不受理之判決，刑事訴訟法第303條第1款
      ，亦定有明文。
   2. 查自訴人子○○提起本件自訴，於自訴狀上或有記載被告
      姓名地址，但未載明確實之年齡（出生年月日）、籍貫、
      住居所、或其足資辨別之特徵，或僅記載姓氏，或載有電
      話分機號碼（惟按分機號碼隨人員異動等因素而更動，且
      分機之使用，不限人別，因此尚難特定人別），或被告82
      ，被告9不知姓名男子，被告4不知名勞工局人員等情。均
      不足以避免與同姓名之第三人相混，亦即不足以辨識自訴
      人所訴之確實犯罪主體為何人，且所載犯罪事實，固載有
      部分指述，惟並未詳載構成犯罪之具體事實及其犯罪之日
      、時、處所、方法等，於法自有未合。原審乃於95年11月
      10日裁定命自訴人於收受送達後10日內補正，自訴人逾期
      未遵命補正，有送達證書附卷為證。是此部份自訴，其起
      訴之程式顯有未備。另我國刑事訴訟法現制，關於犯罪之
      追訴，採起訴二元主義，除國家訴追主義由檢察官代表國
      家所提之公訴制度外，尚有自訴制度。而現行之自訴制度
      ，為提升自訴品質、防止濫訴及疏減訟源，已採強制委任
      律師代理制度，然自訴人若具律師資格者，無須委任律師
      為代理人（最高法院94年度第6、7次刑事庭會議決議參照
      ）。是本案自訴人既具律師資格，其所向法院提出之自訴
      狀，當應記載刑事訴訟法第320條第2、3項所規定之事項
      ，不得有所疏漏，否則起訴程式即有未備，難謂合法。至
      於同法第163條第2項但書固規定：為公平正義之維護，法
      院應依職權調查證據。惟按刑事訴訟法已採改良式當事人
      主義，檢察官依第161條第1項之規定，應負舉證責任，法
      院並無蒐集證據義務。而所謂調查證據，係於卷內資料範
      圍內為調查，縱當事人疏未主張之卷內資料，為維護公平
      正義，亦得調查，方符訴訟制度本義。至於如何特定被告
      身分，如被告年籍等資料，乃偵查階段所應查明者，非於
      審判階段，再由法院職權調查，否則豈非與所謂之糾問制
      度無異？自訴人既捨公訴而就自訴，自應擔當公訴人之角
      色與功能，殊不得因自訴查證困難，而視法院為偵查機關
      ，有失法院公平審判之性質，及客觀聽訟者之地位，是自
      訴人聲請法院依職權調查其所應補正之被告資料乙節，當
      有誤會，亦併敘明。
四、縱上所述，自訴人提起本件自訴，於法既有未合，原審因依
    前揭規定，諭知不受理之判決，並不經言詞辯論為之，經核
    並無違誤。自訴人提起上訴，猶執於原審自訴意旨之陳詞，
    並以司法院大法官會議釋字第569號及最高法院台上6344號
    判決，認寅○○○○○律師事務所是美國法人，亦為美國團
    體，自有訴訟權云云，指摘原判決不當。惟如前所述，寅○
    ○○○○律師事務所，依我國法律認定係屬非法人團體，並
    無行為能力，自不得提起自訴；而釋字第569號解釋係在闡
    明，刑事訴訟法第321條規定限制人民對其配偶之自訴權，
    惟對於與其配偶共犯告訴乃論罪之人，並非不得依法提起自
    訴等情，並非針對非法人團體得否提起自訴乙節所為之解釋
    ；又最高法院台上6344號判決，僅在說明美國公司在我國所
    進行之訴訟，有關其公司是否成立享有法人人格等，仍應依
    美國之本國公司法或其他法律定之，與非法人團體之寅○○
    ○○○律師事務所無涉，自訴人自不得執以主張該律師事務
    所具有訴訟權。顯見自訴人不得提起自訴。是自訴人之本件
    上訴，應認為無理由，而予駁回，並不經言詞辯論為之。
據上論斷，應依刑事訴訟法第368條、第372條，判決如主文。
中　　華　　民　　國　　96　　年　　10　　月　　4 　　日
　　　　　　　　　刑事第十六庭  審判長法　官  葉騰瑞
　　　　　　　　　　　　　　　　      法　官  莊明彰
　　　　　　　 　 　　　　　　　　  　法　官  吳鴻章
以上正本證明與原本無異。
如不服本判決，應於收受送達後十日內向本院提出上訴書狀，其
未敘述上訴之理由者並得於提起上訴後十日內向本院補提理由書
（均須按他造當事人之人數附繕本）。
                                      書記官  魏淑娟
中　　華　　民　　國　　96　　年　　10　　月　　8 　　日
